【裁判字號】    98,簡,1010
【裁判日期】    980624
【裁判案由】    貪污等
【裁判全文】
臺灣屏東地方法院刑事判決              98年度簡字第1010號
公  訴  人  臺灣屏東地方法院檢察署檢察官
被      告  甲○○
選任辯護人  蔡將葳律師
被      告  乙○○
選任辯護人  周春米律師
上列被告因瀆職等案件，經檢察官提起公訴（95年度偵字第5103
號），因被告於本院自白犯罪，本院裁定改以簡易判決處刑，判
決如下：
    主  文
甲○○犯公務員洩漏國防以外之秘密消息罪，處有期徒刑壹年，
減為有期徒刑陸月，如易科罰金，以銀元佰元即新臺幣玖佰元
折算壹日，緩刑肆年，並向公庫支付新台幣拾萬元。
乙○○犯詐欺取財未遂罪，處有期徒刑壹年，減為有期徒刑陸月
，如易科罰金，以銀元佰元即新臺幣玖佰元折算壹日，緩刑肆
年，並向公庫支付新台幣拾萬元。
    事 實 及 理 由
一、甲○○前係屏東縣政府工務局水利課技士，自民國89年10月
    起至95年5 月1 日止，負責屏東縣轄內水權登記及取締違法
    取水業務，為依法令從事公務服務地方自治機關而具有法定
    職務權限之公務員。乙○○則為豐農鑿井機電工程行負責人
    。甲○○於94年12月某日，接獲匿名民眾檢舉經濟部加工出
    口管理處屏東分處（通稱屏東市二代加工出口區）有違法鑿
    井取水情事，即於同年月27日至屏東市二代加工出口區現場
    勘查拍照，發現由三和鑿井機電工程行負責人郭明清所僱用
    鑿井工人鄭恆富，未經核准在屏東市二代加工出口區側門內
    鑿井取水，其明知政府機關對於水權許可准否事項係國防以
    外應秘密之消息，竟基於洩漏國防以外秘密之犯意，於94年
    12月底某日，將上開查獲郭明清違法鑿井取水之中華民國國
    防以外之應秘密事項，在屏東縣政府工務局水利課辦公室內
    ，洩漏予經常至屏東縣政府辦理申辦水權之乙○○知悉。
二、乙○○知悉上情後，竟意圖為自己不法之所有，本於詐欺取
    財之犯意，於95年1 月23日撥打電話聯繫同業郭明清，表示
    其係經過甲○○之授意，可協助其處理上開違法鑿井取水案
    ，否則郭明清可能遭吊牌或處罰鍰新臺幣（下同）5 萬元至
    25萬元，而以此方式向郭明清詐取處理費6 萬元，嗣降價為
    5 萬元，惟因郭明清拒絕給付而未得逞。
三、上開事實，業據被告甲○○、乙○○於偵查及本院準備程序
    中坦承不諱（他卷第25、30至31、85至86、92、100 至103
    頁；偵卷第24至27、32頁；本院卷1 第58頁；本院卷2 第9
    、91頁），核與證人廖玉堂、郭明清、紀志勇、鄭恆富、江
    國豐於屏東縣調查站或偵訊中證述情節大致相符，並有被告
    甲○○拍攝之現場照片2 張、屏東縣調查站會勘紀錄、會勘
    現場圖、會勘照片4 張、證人郭明清與被告乙○○95年1 月
    23及24日對話錄音譯文、三和鑿井機電工程行、豐農鑿井機
    電工程行基本資料、被告甲○○與乙○○通聯紀錄彙整表（
    調查卷第10至26頁）；通訊監察電話用戶申請人基本資料、
    雙向通聯紀錄（他卷第15至16、33至37、109 至238 頁）、
    被告乙○○代辦水權委託書（本院卷1 第61至74頁）、屏東
    縣政府回函（本院卷2 第60至68頁）等資料附卷可稽，足見
    被告甲○○、乙○○上開自白，應與事實相符。
四、查被告甲○○前係屏東縣政府工務局水利課技士，自89年10
    月起至95年5 月1 日止，負責屏東縣轄內水權登記及取締違
    法取水業務一情，業據其自承在卷，核與證人即屏東縣政府
    工務局水利課課長江國豐偵查中證述情節相符，是被告甲○
    ○為依法令從事公務服務地方自治機關而具有法定職務權限
    之公務員，應無疑義。又政府機關對於水權許可准否事項，
    涉及水權之管理規劃，攸關國家機關對於水資源之利用及發
    展運作，係屬關於國防以外應秘密之消息，公務員自有保守
    秘密之義務，被告甲○○對此亦知之甚明，並經其供認無訛
    （他卷第92、101 至103 頁），然被告甲○○仍將此消息以
    上開方式洩漏予共同被告乙○○知悉，其上開洩漏中華民國
    國防以外應秘密之消息之犯行，洵堪認定。從而，本件事證
    明確，被告甲○○、乙○○前揭犯行，應予依法論處。
五、按行為後法律有變更者，適用行為時之法律。但行為後之法
    律有利於行為人者，適用最有利於行為人之法律，刑法第2
    條第1 項定有明文。再按行為後法律有變更者，應將行為時
    之法律與裁判時之法律比較適用最有利於行為人之法律；又
    新舊刑法關於刑之規定，雖同採從輕主義，惟比較時仍應就
    罪刑有關之共犯、未遂犯、連續犯、牽連犯以及累犯加重、
    自首減輕、暨其他法定加減原因、與加減比例等一切情形，
    綜其全部之結果，而為比較，再適用有利於行為人之法律處
    斷，而不得一部割裂分別適用不同之新舊法（95年第8 次刑
    事庭會議決議參照）。本件被告2 人行為後，94年2 月2 日
    修正之刑法已於95年7 月1 日施行，本件所適用之刑法有所
    變更，詳述如下：
  (一)被告甲○○行為後，刑法第10條第2 項關於公務員之定義，
    已經修正變更。本件被告甲○○無論依修正前後之規定，均
    為公務員，無有利、不利比較之問題，應逕適用裁判時之法
    律。
  (二)未遂犯得減輕其刑之規定，僅係由刑法第26條移至刑法第25
    條，為純文字修正，無比較適用之問題，應依一般法律適用
    原則，適用裁判時法。
  (三)法定刑有罰金刑部分，依修正後刑法第33條第5 款「罰金：
    新臺幣1 千元以上，以百元計算之」規定觀之，最低額為新
    臺幣1 千元；而修正前刑法第33條第5 款規定「罰金：銀元
    1 元以上」，銀元1 元經配合修正前罰金罰鍰提高標準條例
    第2 條（現以刪除）之規定，就其原定數額提高為10倍，即
    為新臺幣30元，是經比較後，以修正前刑法第33條第5 款規
    定較有利於被告。
  (四)易科罰金之折算標準，依修正前刑法第41條第1 項前段及修
    正前罰金罰鍰提高標準條例第2 條規定，有期徒刑或拘役易
    科罰金，以銀元100 元以上300 元以下（即新臺幣300 元以
    上900 元以下）折算1 日，依修正後刑法第41條第1 項前段
    規定，則改為以新臺幣1,000 元、2,000 元或3,000 元折算
    1 日，比較新舊法，關於被告所處有期徒刑易科罰金之折算
    標準，以適用修正前之規定對其較為有利。
  (五)綜上，依整體比較之結果，以適用行為時之舊法於被告2 人
    較為有利，爰依刑法第2 條第1 項前段之規定，適用行為時
    即修正前之刑法予以論處。
  (六)犯罪在新法施行前，新法施行後，緩刑之宣告應適用新法第
    74條之規定（最高法院95年度第8 次刑事庭會議決議參照）
    。是緩刑之規定，應逕適用新法。
六、核被告甲○○所為，係犯刑法第132 條第1 項之洩漏國防以
    外之秘密消息罪。又刑法第132 條第1 項之公務員洩漏國防
    以外之秘密罪，亦為身分犯之一種，若無公務員身分之人與
    公務員共犯該罪時，依同法第31條第1 項規定，雖應論以共
    犯，但以該無身分關係者與公務員共同將國防以外之秘密洩
    漏予他人，始克相當。倘公務員洩密之對象為該無身分關係
    之人時，該無身分關係者乃公務員洩密之相對人，尚不能依
    上開洩密罪之共同正犯論處。被告乙○○僅係被告甲○○洩
    密之對象，自不與之成立共同正犯，附此敘明。被告乙○○
    已著手於詐欺取財行為之實施，惟未生詐欺取財之結果，其
    犯罪尚屬未遂，核其所為，係犯刑法第339 條第3 項、第1
    項之詐欺取財未遂罪。公訴意旨認被告乙○○與被告甲○○
    共犯貪污治罪條例第4 條第1 項第5 款之對於違背職務之行
    為要求賄賂罪，容有誤會（詳下述），惟起訴之基本事實相
    同，且本院業已告知被告變更法條，給予其等辯明機會（本
    院卷2 第91、93頁），爰依法變更起訴法條。被告乙○○已
    著手詐欺行為之實施而未生詐欺取財之結果，犯罪乃屬未遂
    ，應依修正前刑法第26條前段之規定，按既遂犯之刑度減輕
    其刑。
七、爰審酌被告甲○○身為屏東縣政府工務局水利課技士，職司
    水權申辦業務，不知表率守法，恪守公務人員應保密之規定
    ，竟因與被告乙○○熟識，而任意洩漏他人違法鑿井取水之
    消息，影響國家公權力之執行，所為自應予責難；被告乙○
    ○利用其自被告甲○○處所得之前開消息，進而藉機詐欺他
    人，騙取不法財物，影響國家機關之公信力，所為甚有不該
    ，惟因證人郭明清未陷於錯誤，亦未交付財物，犯罪始未得
    逞，及其2 人因此所生危害，犯罪之動機、目的、手段，情
    節尚非重大，於偵查及本院準備程序中坦承犯行，仍有悔意
    ，態度尚可等一切情狀，分別量處如主文所示之刑，並依中
    華民國96年罪犯減刑條例之規定予以減刑，及均諭知易科罰
    金之折算標準。又查被告2 人未曾因故意犯罪受有期徒刑以
    上刑之宣告等情，有臺灣高等法院被告前案紀錄表1 份在卷
    可按，因一時失慮，致罹刑典，事後已坦承犯行深具悔意，
    其歷經偵審程序及科刑後，當知所警惕，諒無再犯之虞，本
    院認所處之刑以暫不執行為適當，爰依被告2 人行為後新修
    正之刑法第74條第1 項第1 款規定，諭知緩刑4 年，並均向
    公庫支付新臺幣10萬元，以勵自新。
八、公訴意旨另以：被告甲○○為依法令從事公務服務地方自治
    機關而具有法定職務權限之公務員，明知三和鑿井機電工程
    行負責人郭明清所僱用鑿井工人鄭恆富，未經核准在屏東市
    二代加工出口區側門內進行鑿井取水，竟未依水利法之規定
    辦理上開違法取水處分作業，而基於對於違背職務上之行為
    要求賄賂之犯意，推由知情之乙○○於95年1 月23日撥打電
    話聯繫郭明清，以可協助處理上開違法鑿井取水案，否則可
    能吊牌或罰鍰5 萬元至25萬元為由，向郭明清要求賄賂6 萬
    元，嗣降價為5 萬元，惟郭明清拒絕給付，因認被告甲○○
    所為亦涉犯貪污治罪條例第4 條第1 項第5 款之對於違背職
    務之行為要求賄賂罪嫌。惟查：
  (一)共同被告乙○○已於調查站供稱：甲○○沒有透過我向民眾
    要求賄賂，他是有告訴我郭明清有違法鑿井取水情事，我因
    為經濟狀況不佳又逢過年，所以藉此機會向郭明清騙稱甲○
    ○開口索賄6 萬元，我與甲○○94年12月1 日至95年2 月17
    日間的9 次通聯紀錄都是和他討論水權登記等相關業務，並
    未提及郭明清違法鑿井取水案等語明確（他卷第25、30至31
    、84至86頁），並有上開被告甲○○與乙○○通聯紀錄彙整
    表、通訊監察電話用戶申請人基本資料、雙向通聯紀錄等資
    料附卷可稽，查被告乙○○本係鑿井業者，又為鑿井工會之
    理事，有前開豐農鑿井機電工程行基本資料可按，其基於辦
    理水權業務之必要，於3 個月內撥打電話予承辦水權業務之
    被告甲○○9 次，次數並非甚多，時間亦難認特別密接，自
    難以其2 人有上開通聯即認其2 人有前揭貪污罪之犯意聯絡
    。又被告甲○○固於95年2 月17日撥打電話予共同被告乙○
    ○詢問「你找我做什麼（台語）」，共同被告乙○○則回答
    「成哥你下班是否要從厝裡回來（台語）」等語，此有通訊
    監察錄音帶在卷可憑，並經本院當庭勘驗無誤（本院卷2 第
    76頁），然其2 人本為熟識，業如前述，互有電話聯繫詢問
    下班與否，乃屬事理之然，尚難僅因被告甲○○與共同被告
    乙○○有前揭電話應答而認其等有公訴人所指貪污罪嫌之犯
    意聯絡。
  (二)證人即鑿井業者郭明清固於偵查中證稱：此案我於95年1 月
    17日曾至縣政府向甲○○詢問狀況，甲○○表示已依法簽辦
    ，如無人再提出檢舉，就沒有關係，當時乙○○還未跟我接
    觸，乙○○係於95年1 月23日向我宣稱甲○○表示此案如要
    處理要6 萬元，我不知道乙○○跟甲○○有無在一起，是乙
    ○○跟我這樣說的，此案到現在都沒有任何通知或處分等語
    （他卷第38至41頁；偵卷第8 至14、38至39頁），然查，證
    人郭明清上開證詞已明確表示均係共同被告乙○○與其聯繫
    ，至被告甲○○是否與共同被告乙○○有犯意聯絡，其無從
    知悉，又參諸證人郭明清證稱被告甲○○早於95年1 月17日
    即表示此案沒有關係應該無事一節，益徵被告甲○○與共同
    被告乙○○上開詐欺取財犯行應無犯意聯絡，否則豈有在共
    同被告乙○○聯絡證人郭明清之前即告知證人郭明清該違法
    鑿井取水案沒有關係之理？
  (三)證人即鑿井工人鄭恆富於偵查中證稱：94年12月底某日甲○
    ○有來鑿井現場問我受雇於何人及有無申請水權，他表示因
    接獲檢舉才來察看，並於拍照後離去，沒有開罰單，後來我
    聽郭明清說甲○○透過乙○○向他要6 萬元，最後結果如何
    我就不清楚了等語明確（他卷第47至49頁；偵卷第10頁），
    核與證人即鑿井業者紀志勇於偵查中證稱：95年1 月間乙○
    ○向我表示郭明清違法鑿井取水，有可能被吊牌，要我轉告
    郭明清看要如何處理，郭明清得知後表示會自行處理，後來
    聽郭明清說乙○○開口表示此案處理要6 萬元，但郭明清不
    願付款，我不知道有無其他人透過乙○○向甲○○交付賄賂
    ，我對申請水權流程不熟，有業主要申請水權我會請乙○○
    代辦，如有時間拖延太久我會懷疑是甲○○刁難，但實際上
    甲○○、乙○○未曾有索賄情事等情大致相符（他卷第42至
    44頁；偵卷第11頁），查此2 位證人與被告甲○○、乙○○
    並無夙怨或特殊情誼，衡情應無偏袒或誣陷被告2 人之理，
    其等證詞應可採信，依其2 人所證，關於被告乙○○要求賄
    賂6 萬元一事，均係聽聞自證人郭明清，而證人郭明清上開
    證言無法證明被告甲○○與被告乙○○有索賄之犯意聯絡，
    業如前述，是證人鄭恆富、紀志勇此部分證言，為轉述證人
    郭明清所言，亦難證明被告2 人間有貪污罪之犯意聯絡。
  (四)被告甲○○於偵查中供稱：這件違法鑿井取水案件我確實未
    依作業規定簽辦郭明清違法取水，我是自己到場拍照蒐證並
    請工人通知郭明清補辦申請才能鑿井，之後郭明清到縣政府
    水利課找我，我叫他要補辦申請才能施作，因為這件是電話
    匿名檢舉，沒有檢舉書類憑辦，我也沒有類似承辦經驗，為
    了便宜行事，我打算如果檢舉人沒有寄檢舉信，上級又沒有
    交查，就不主動裁罰，因此處置不當，但我不知道乙○○藉
    此案向郭明清索賄，我也沒有透過乙○○向他人要求賄賂，
    並無藉機索賄之意圖。後來我有通知加工出口區的廖玉堂要
    補辦申請，因為大多數的井都沒有提出申請，而且本件只是
    為了澆樹6 個月，所以我沒有加以裁罰，只有請他們提出申
    請等語詳實（他卷第89至94、101 至103 頁）。核與證人即
    屏東縣政府水利課課長江國豐於偵查中證稱：接獲民眾檢舉
    違法鑿井取水案件，如情節具體，應實地勘查製作會勘紀錄
    或拍照存證，再依水利法第93條之4 規定，得限期令行為人
    回復原狀、拆除、清除或其他適當處分，在鑿井案應該會通
    知行為人補辦申請，甲○○處理此案確有違失，他應該向我
    報備或製作書面資料，此案迄今都沒有作任何處置等語（他
    卷第51至52、偵卷第12至13頁），及證人即加工出口區屏東
    管理處技士廖玉堂於偵查中證稱：加工出口區95年初有發生
    違法鑿井取水案件，該工程是經濟部委託營建署發包，由伸
    泰營造公司得標，施工過程中因臨時用水，故該公司雇請鑿
    井業者鑿井取水，甲○○於95年2 月中旬某日有到屏東分處
    找我，表示前開違法鑿井取水須依法申請，我則表示此應由
    承包工程之伸泰公司負責，非屬本處權責等情大致相符（調
    查局卷第6 至7 頁、偵卷第13頁）。本件違法鑿井取水案業
    經被告甲○○通知上開加工出口區技士廖玉堂予以補行申請
    ，已如前述，足見被告甲○○並非毫無行政作為，被告甲○
    ○雖遲未對上開違法鑿井取水案作成行政處分，此種不作為
    於法固有不當，不無行政怠惰之嫌，然尚難以此行政不作為
    直接推論其與共同被告乙○○有前揭貪污犯行。
  (五)按違反水利法第46條規定者（即本件違法鑿井取水案），主
    管機關得限期令行為人回復原狀、拆除、清除或適當處分其
    設施或建造物；屆期不遵行者，得按日連續處新臺幣1 萬元
    以上5 萬元以下之罰鍰，水利法第93條之4 定有明文，依上
    開條文文義，主管機關並非「應」裁罰，而係「得」裁罰，
    足徵此應有行政裁量之空間。況該違法鑿井取水案應裁罰之
    對象為伸泰營造公司，而該違法鑿井設施已在95年7 月底全
    部拆除，違規事實已不存在，故屏東縣政府依現況無法對伸
    泰營造公司辦理行政裁罰處分一節，業據本院函詢屏東縣政
    府無誤，有屏東縣政府回函1 份在卷可按（本院卷2 第60至
    68頁），足見該違法鑿井取水一案之應受處分人並非證人郭
    明清，是難認被告甲○○有何向證人郭明清要求賄賂之動機
    。且該違法鑿井取水案於被告甲○○95年5 月1 日調離取締
    違法取水業務後，調查局已於95年7 月18日邀同證人即屏東
    縣政府水利課課長江國豐至現場會勘，有該會勘紀錄在卷可
    佐，益徵屏東縣政府水利課課長於知悉後亦未加以裁罰，顯
    見是否予以裁罰尚非至關緊要，否則豈有歷任承辦人員均未
    就該違法鑿井取水案予以裁罰之理？當難以被告甲○○未加
    以裁罰即以貪污罪相繩。
  (六)被告甲○○將前開郭明清違法取水之國防以外應秘密之消息
    洩漏予被告乙○○知悉，於法固然有違，但尚難遽指此節具
    有違背職務要求賄賂之意圖，而令其負貪污治罪條例第4 條
    第1 項第5 款之罪責。此外，復查無其他積極證據足資證明
    被告甲○○確有公訴人所指對於違背職務之行為要求賄賂之
    犯行，原應為無罪之諭知，惟公訴意旨認此部分與上揭被告
    甲○○論罪科刑部分有修正前刑法第55條牽連犯之裁判上一
    罪關係，故不另為無罪之諭知，併此敘明。
九、應依刑事訴訟法第449 條第2 項、第300 條，刑法第2 條第
    1 項前段、第132 條第1 項、第339 條第1 項、第3 項、第
    26條前段、第41條第1 項、第74條第1 項第1 款、第2 項第
    4 款，中華民國96年罪犯減刑條例第2 條第1 項第3 款、第
    7 條、第9 條，刑法施行法第1 條之1 ，修正前罰金罰鍰提
    高標準條例第2 條，逕以簡易判決如主文。
中    華    民    國    98    年    6     月    24    日
                  刑事第二庭    法  官  翁世容
以上正本證明與原本無異。
如不服本判決應於收受判決後10日內向本院提出上訴書狀，並
應敘述具體理由；其未敘述上訴理由者，應於上訴期間屆滿後
20日內向本院補提理由書（均須按他造當事人之人數附繕本）
「切勿逕送上級法院」。
中    華    民    國    98    年    6     月    24    日
                                書記官  賀燕花
中華民國刑法第132條第1項
公務員洩漏或交付關於中華民國國防以外應秘密之文書、圖畫、
消息或物品者，處3 年以下有期徒刑。
刑法第339條
意圖為自己或第三人不法之所有，以詐術使人將本人或第三人之
物交付者，處5 年以下有期徒刑、拘役或科或併科1 千元以下罰
金。
以前項方法得財產上不法之利益或使第三人得之者，亦同。
前二項之未遂犯罰之。


司法院資訊處製作；財團法人民間司法改革基金會備份。
